【裁判字號】    91,簡上,598
【裁判日期】    920430
【裁判案由】    確認本票債權不存在
【裁判全文】
臺灣台中地方法院民事判決    九十一年度簡上字第五九八號
    上  訴  人  甲○○
    訴訟代理人  吳莉鴦律師
    被上訴人    乙○○
    訴訟代理人  鞠金蕾律師
右當事人間請求確認本票債權不存在事件，上訴人對於中華民國九十一年十一月十一
日臺灣台中地方法院台中簡易庭九十一年度中簡字第二六六九號第一審判決提起上訴
，本院判決如左：
    主  文
原判決廢棄。
確認被上訴人持有上訴人共同簽發如附表所示之本票債權不存在。
第一、二審訴訟費用由被上訴人負擔。
    事  實
甲、上訴人方面：
一、聲明：求為判決：如主文所示。
二、陳述：除與原判決記載相同者，茲引用之外，補稱：
    系爭本票債權，實係陳聰平與被上訴人合夥經營六合彩之賭債，本件債權既為賭
    債，不論上訴人或陳聰平均無償還之義務，系爭本票債權不存在。
三、證據：除援用第一審所提證據外，並聲請訊問證人蕭益修。
乙、被上訴人方面：
一、聲明：求為判決：駁回上訴。
二、陳述：除與原判決記載相同者，茲引用之外，補稱：
  （一）上訴人既非訴外人陳聰平，如何能主張被上訴人與陳聰平有合夥行為，被上
        訴人屢次請求傳訊陳聰平，均未到庭說明，卻由上訴人空言主張。
  （二）案外人陳聰平積欠被上訴人金錢如系爭本票金額，又要向被上訴人借錢，被
        上訴人認陳聰平前欠未還又要借錢，遂邀陳聰平前往張令旺代書處，除系爭
        本票金額外另借與陳聰平金錢，湊足二百萬，開具本件本票外及由代書張令
        旺將陳聰平房地予以抵押擔保，抵押手續由張令旺辦理，被上訴人將錢交與
        陳聰平湊足二百萬元之過程，張代書均在場目睹。
三、證據：除援用第一審所提證據外，並聲請訊問證人陳聰平、張令旺。
    理  由
一、本件上訴人主張：被上訴人以持有系爭本票為由，聲請本院以八十五年度票字第
    一六五六二號裁定准予強制執行，惟本件兩造間並無金錢往來，無債權債務關係
    ，系爭本票債權並不存在，系爭本票係因上訴人與共同發票人陳聰平積欠被上訴
    人之賭債而簽發，自不必負償還之責，且被上訴人不能證明有交付借款予陳聰平
    ，借貸不成立，本件之本票債權亦不存在；又系爭本票右下角記載欄內之指印，
    經鑑定結果固與上訴人之右指指紋相同，但捺指印既不生簽名之效力，自不能因
    系爭本票上有上訴人之指印，即遽認上訴人有在系爭本票上簽名，應負發票人之
    責任，為此，訴請確認本件本票債權不存在等語。被上訴人則以：系爭本票為上
    訴人與陳聰平（上訴人之弟）於八十九年九月一日所共同簽發，按本票乃文義證
    券及無因證券，在本票上簽名者，依票面所載文義負責，系爭本票票面金額乃陳
    聰平積欠被上訴人之金錢，迨八十九年九月一日陳聰平欲再向被上訴人借貸金錢
    時，被上訴人要求將積欠如上之金額開具系爭本票，陳聰平因積欠上開欠款一併
    開具系爭本票後，上訴人為陳聰平之兄，願意共同簽發系爭本票，以為連帶責任
    ，不僅簽名且捺指印以示負責，上訴人既自願共同簽發系爭本票在先，自應與陳
    聰平負連帶給付責任，且本件亦非賭債，上訴人主張系爭本票債權不存在，顯無
    理由等語資為抗辯。
二、上訴人主張，被上訴人持有上訴人共同簽發如附表所示之本票，並聲請本院以八
    十五年度票字第一六五六二號裁定准予強制執行，上訴人認為本票債權不在存等
    語，惟為被上訴人所否認，故本件二造就本票債權之存在即有爭執，且可因本件
    之訴訟，確認權利之歸屬，此不安狀態即可除去，是本件上訴人提起確認之訴，
    自有訴之利益，合先敘明。
三、本件上訴人主張，被上訴人持有訴外人陳聰平及有上訴人名義之共同簽發如附表
    所示之本票，並聲請本院以八十五年度票字第一六五六二號裁定准予強制執行，
    有被上訴人提出該本票原本附在本院九十一年度訴更字第十號卷內可參，另有本
    院八十五年度票字第一六五六二號裁定影本一份附卷足稽，此部分事實，堪認為
    真正；上訴人雖另主張其未曾在前揭本票上簽名，不必負票據上責任，惟查，上
    訴人先前曾於本院為相同之主張，而提起確認該本票偽造之訴訟，然經本院八十
    九年度訴字第三九八九號及九十一年度訴更字第十號判決上訴人之訴駁回，理由
    中並認為經將該本票送請法務部調查局鑑定結果，其上所捺之指紋，係上訴人所
    有，且其上上訴人名義之簽名與上訴人當庭所書寫之字跡諸多特徵相符，業經原
    審調取前述案件之卷宗及判決書，經本院查明無誤，該項認定業經二造在該案件
    程序中為言詞辯論及作為判決之基礎，本院亦應為相同之認定，是上訴人此部分
    之主張，尚非可採。
四、「按票據債務人不得以自己與發票人或執票人之前手間所存抗辯之事由，對抗執
    票人，若以其自己與執票人間所存之事由，資為對抗，則非法所不許。又執票人
    主張票據係發票人向其借款而簽發交付，以為清償方法，發票人復抗辯未收受借
    款，消費借貸並未成立，執票人就借款已交付之事實，應負舉證責任。最高法院
    七十三年一月十日民事庭會議可資參照。上訴人對於交付借款與蔡景裕之事實，
    未能舉證證明，又自承在被上訴人簽發系爭本票前，兩造間並無債之關係，被上
    訴人之所以為系爭本票之共同發票人，係為共同清償蔡景裕所欠上訴人之債務，
    被上訴人表示因與蔡景裕為好友，願連帶保證等情。然蔡景裕與上訴人之借貸關
    係既不能證明實在，被上訴人執以抗辯其不負給付票款責任，自屬有理由。」（
    最高法院八十二年度台上字第三二０二號判決參照），是共同發票人自可以簽發
    票據之原因關係對抗直接前手之執票人已明；且如其抗辯該原因關係為借款，執
    票人亦認為係借款，則就借款之交付事實應由執票人舉證。
五、上訴人另主張前揭本票，係共同發票人之訴外人陳聰平積欠上訴人賭債所簽發，
    賭債非債，陳聰平可不必負擔該債務，其亦可不必負擔，是如附表所示之本票債
    權應不存在等語，並聲請傳訊證人蕭益修、陳聰平為證，惟經本院於九十二年二
    月十八日訊問證人蕭益修供稱：（問證人陳聰平與被上訴人乙○○有無經營六合
    彩？）八十五年時曾經有過，我與甲○○、陳聰平、乙○○四人有經營六合彩，
    我個人與甲○○每人拿出三十萬元，其他二人出資多少我則不清楚，賺的錢大家
    依照股份來分，因為經營不善，我只是把錢交出來，我一直沒有分到錢，負責財
    務是陳聰平與乙○○，當時經營六合彩做到輸錢，我負責催收，先前他們是各自
    做，據我所知上訴人甲○○與被上訴人乙○○間有賭資往來，相互調牌，但我沒
    有聽說誰欠誰錢，至於陳聰平與乙○○間有無私人債務關係，我則不清楚。合資
    作六合彩，通常是每個禮拜結帳一次，有時是一個月結帳一次，結帳結論要問陳
    聰平比較清楚等語；及供稱：（問證人六合彩何時經營？何時結束？）合資經營
    六合彩是自八十五年七月下旬開始，我於九月初離開，出資沒有留下憑證，我是
    拿出現金，沒有收據，我與甲○○每人出資現金三十萬元，其他陳聰平與乙○○
    二人出資情形，我則不清楚，因為他們二人是負責對帳的，我們四人共同在公寓
    內操盤，但財務不是我負責，我與陳聰平間沒有私人金錢往來，也不了解陳聰平
    之經濟狀況，八十五年七月參加合夥之前，我是在他們那邊當會計等語。由證人
    蕭益修之供述內容，其並不知被上訴人與陳聰平間有無積欠賭債，顯然無從證明
    前揭本票係上訴人及陳聰平共同簽發以支付被上訴人之賭債。另證人陳聰平亦供
    稱：（問系爭本票一百一十一萬六千元，是否你本人簽名蓋章？）本票是我簽名
    蓋章交給乙○○的，交給乙○○時，其上沒有甲○○簽名與指印，我不知道甲○
    ○後來為何會簽名蓋指印，我是因為欠乙○○錢，才簽本票給他，因為票款是乙
    ○○個人贏六合彩的錢，我當時錢不夠，才開立本票給他，錢是累計一個禮拜所
    欠的錢，因我輸了，所以開立本票給他，目前沒有書面證據，我與乙○○之資金
    往來是用匯款的，大金額是每期匯，小金額是一個禮拜匯一次，此期間我有匯款
    給他，因每個禮拜輸贏不一定，所以匯款金額不一定。我經營不善，被拒絕往來
    ，所以無法提出銀行往來資料等語。及供稱：（問證人何時與被上訴人有六合彩
    資金往來？）八十五年年初就有了，且有匯款紀錄，我當時在文心路六信與七信
    合作社，以電匯給被上訴人，匯款時間到八十五年十一月、十二月為止，系爭票
    款是一期拆帳所開立的而不是借款，我私人與被上訴人無借貸關係，系爭本票是
    在我家裡開立的，當時只有我與被上訴人在場，沒有其他人，除開此本票外，被
    上訴人沒有再付現金給我，後來我又提供房子給被上訴人設定抵押權，設定第三
    順位抵押權，沒有其他人作為保證人，我有支付利息給被上訴人，因是被上訴人
    要求我要支付利息等語。按證人陳聰平係上訴人之弟，且與上訴人均為共同發票
    人，二人有緊密之利益關係，其證言自不免偏頗，且其供稱交付系爭本票予被上
    訴人時，上訴人未簽名與捺指印等情，與本院前揭認定之事實不付，其證言應不
    能採信。是前述二名證人之證詞均不能證明上訴人為本件本票共同發票人係為擔
    保訴外人陳聰平支付被上訴人之賭債。
六、上訴人另主張本件之本票係為擔保訴外人陳聰平向被上訴人之借款而簽發，被上
    訴人亦為相同之抗辯，且上訴人主張訴外人陳聰平未取得該款項，依前揭之說明
    ，自應由被上訴人就訴外人陳聰平已取得該借款事實為證明。惟查：
（一）被上訴人雖提出匯出匯款明細清單影本一件及台中市第九信用合作社歷史資料
      影本二張，憑以證明伊與陳聰平間有借貸關係。然查就被上訴人提出之匯出匯
      款明細清單，雖可證明被上訴人於八十五年六月十七日曾匯款壹拾壹萬貳仟壹
      佰元給陳聰平，但至多僅能證明該二人間有金錢交付事實，尚無法證明被上訴
      人與陳聰平間有借貸關係存在。況查被上訴人主張系爭票款是陳聰平向伊借款
      ，但對於被上訴人所主張之借款，既無明確之雙方合意，又無利息、清償日期
      之約定，且被上訴人從未向陳聰平催繳利息，又豈能單憑被上訴人有匯款給陳
      聰平，即斷言兩人間已成立借貸關係。況觀之被上訴人提出之匯款明細，被上
      訴人匯給陳聰平之「借款」竟是壹拾壹萬貳仟壹佰元，匯款數額與民間借貸之
      經驗法則，實大相逕庭，是不能憑該筆壹拾壹萬貳仟壹佰元匯款，即認定訴外
      人陳聰平向被上訴人借得系爭本票金額之款項。
（二）再就被上訴人提出之台中市第九信用合作社歷史資料影本上所標示之金額，至
      多僅能證明被上訴人於當日有自帳戶內提領該些款項，但實無法得證被上訴人
      有將提領款項交付給陳聰平之事實。又被上訴人提出之台中市第九信用合作社
      歷史資料，被上訴人在八十五年八月二日分別有提款二次、存款一次之紀錄，
      八十五年八月九日也有提款二次、存款一次之紀錄，被上訴人又如何區分何筆
      款項是借給陳聰平，並證明確有交付予陳聰平？且依被上訴人主張陳聰平前後
      共向伊借貸壹佰壹拾壹萬陸仟壹佰元，但本票面額卻只簽發壹佰壹拾壹萬陸仟
      元，金額不足，是前述證據亦不足以證明訴外人陳聰平向被上訴人借得本票金
      額之款項。
（三）被上訴人又主張於八十五年九月一日，伊向朋友調現貳拾肆萬肆仟元借給陳聰
      平云云。惟查倘被上訴人主張為真，則陳聰平陸續向被上訴人借款，不但未清
      償本金，也未支付利息，被上訴人自身之損失尚且無法彌補，自亦無可能再向
      第三人借款再轉借陳聰平之理。蓋被上訴人向第三人轉借，其本身為債務人，
      不但須負擔清償本金貳拾肆萬肆仟元之義務，尚須支付利息，陳聰平雖有簽發
      一紙本票給被上訴人以代清償，但未曾提供任何具體擔保品，如本票屆期不獲
      兌現，不但被上訴人之借款無法取回，還須額外償還第三人貳拾肆萬肆仟元之
      本利，益證被上訴人提出之借款明細，與事實不符，不足為憑。
（四）被上訴人另舉證人張令旺為證，證人張令旺雖於九十二年三月十八日本院審理
      中證稱：（問證人認識乙○○否？其辦理何事？）時間我忘記了，必須看收件
      簿，拿出收件簿查閱，時間是八十五年十二月二十六日收件，案號一五五九零
      三號，我領件是八十五年十二月三十一日領件，是八十五年十二月二十六日乙
      ○○帶陳聰平到我事務所，他們說要設定抵押權，我問他們要借貸多少錢，他
      們說有二百萬元之債權債務關係，但我是設定三百萬元抵押權，陳聰平有帶印
      鑑章來，且陳聰平當天有寫二百萬元的借據，設定好才放款交錢，放款時我只
      看到大約壹佰萬元以內，是乙○○的配偶拿錢過來，我當時建議用匯款，但乙
      ○○配偶稱已向他的母親準備好拿錢出來，陳聰平有欠乙○○錢，但還有再向
      乙○○借錢，並湊足二百萬元，當時陳聰平拿本票出來，我問陳聰平，本票上
      甲○○的名字是否其本人簽名的，陳聰平答稱是甲○○本人簽名的，設定抵押
      權是交錢前就辦好了。本票是甲○○及陳聰平二個人簽名，甲○○的簽名是陳
      聰平拿來時就簽好，我問是否甲○○本人簽名，如果是偽造，要負刑事責任，
      而陳聰平說是甲○○本人簽名的沒有錯，而借據是陳聰平本人在我的事務所簽
      名的，放款那天又補系爭本張本票過來，乙○○說之前陳聰平有欠他錢，金額
      多少我不知道，但現在又要借錢，要湊足二百萬元，之前借的錢沒有拿出證明
      出來。設定出來後因怕抵押品不夠，所以交錢當天又補這張本票出來等語，及
      供稱：（法官提示本票訊問證人是否為系爭之本票？）陳聰平是在我面前簽名
      ，但當時甲○○已經簽名好了，當時本票上有寫金額，但與借據的金額不符，
      我當時有質疑，陳聰平與甲○○都在本票的同一面簽名，我有叫陳聰平寫地址
      ，當時甲○○是蓋手印的，陳聰平在我面前簽名及寫地址，甲○○有簽名、蓋
      手印，至於地址何時寫的，我不確定。乙○○告訴我，設定前幾個月陳聰平有
      欠他錢，他們二人之前的債務關係，我不清楚等語。按本件票據係陳聰平於八
      十五年九月一日所簽發，為被上訴人於原審所主張，證人張令旺卻供稱係於八
      十五年十二月二十六日由被上訴人帶同陳聰平至其事務所始簽發，時間上有很
      大差距，證人所言，顯與事實不合，自難採信。另先前陳聰平雖未否認本件之
      票款，惟亦不能因此即謂其已承認已收到被上訴人之借款。
（五）綜上所述，被上訴人抗辯其已將本件本票簽發所擔保之借款，交付訴外人陳聰
      平，尚無法證明，自難採信。
七、是本件上訴人主張其共同簽發系爭本票，係為擔保訴外人陳聰平向被上訴人借款
    ，惟陳聰並未取得該款項，應為可採。從而，上訴人基於該原因關係未成立之抗
    辯，請求確認被上訴人人持有上訴人共同簽發如附表所示之本票債權不存在，為
    有理由，應予准許。原審為上訴人敗訴之判決，尚有未洽。上訴意旨指摘原判決
    不當，求予廢棄改判，為有理由。爰由本院予以廢棄改判，如主文第二項所示。
八、據上論結，本件上訴為有理由，依民事訴訟法第四百三十六條之一第三項、第四
    百五十條、第七十八條、第四百六十三條，判決如主文。
中      華      民      國    九十二    年      四      月      三十    日
                                    臺灣台中地方法院民事第一庭
~B審判長法官  林清鈞
~B      法官  鍾啟煒
~B      法官  吳美蒼
右正本證明與原本無異
本判決不得上訴
中      華      民      國    九十二    年      五      月    二        日
~B法院書記官
附表
發票日民國八十五年九月一日、到期日無記載、票據號碼０９８２５１號，票面金額
新臺幣（下同）壹佰壹拾壹萬陸仟元之本票


司法院資訊處製作；財團法人民間司法改革基金會備份。
